臺灣臺北地方法院民事判決　　　　　　　　　　　九十一年度重訴字第二一五一號
　　原　　　告　辛○○
　　　　　　　　甲○○
　　訴訟代理人　李聖隆律師
　　被　　　告　財團法人長庚紀念醫院
　　法定代理人　壬○○
　　訴訟代理人　乙○○
　　　　　　　　己○○
　　被　　　告　戊○○
　　　　　　　　丙○○
　　　　　　　　丁○○
右當事人間損害賠償事件，本院於民國九十三年七月六日言詞辯論終結，判決如下：
    主  文
原告之訴及假執行之聲請均駁回。
訴訟費用由原告負擔。
    事  實
甲、原告方面：
壹、聲明：
一、被告等應連帶給付原告辛○○新台幣（下同）五百萬元、原告甲○○五百萬元，
    並均自起訴狀繕本送達翌日即民國九十一年九月十二日起至清償日止，按年息百
    分之五計算之遲延利息。
二、願供擔保請准宣告假執行。
貳、陳述：
一、原告二人為夫婦關係，二人與被告財團法人長庚紀念醫院（下稱長庚醫院）訂有
    醫療契約，約定由長庚醫院醫生及護士為原告甲○○負責接生及照顧甫出世之嬰
    兒。惟被告長康醫院等對原告甲○○出生之子未盡醫療契約上之照顧注意義務，
    致甫生之子死亡。為此原告合併依(一)民法第一百八十四條第一項、第一百八十五
    條第一項及第一百八十八條第一項的一般侵權行為連帶損害賠償請求權。(二)民法
    第一百八十五條第一項、第一百九十一條之三及民法第一百八十八條第一項的特
    殊侵權行為連帶損害貼償請求權。(三)民法第二百二十四條、第二百二十七條及第
    二百二十七條之一的債務不履行連帶損害賠償請求權。(四)消費者保護法第七條第
    一項及第三項連帶損害賠償規定，請求被告等連帶賠償如訴之聲明所示之金額。
    茲將原告請求之原因事實說明如次：
（一）被告戊○○醫師及丙○○護士部分：
　　１原告甲○○於九十年四月十四日下午二時十分由該院醫師郭東明醫師實施剖腹
  　　手術接生子庚○○出世。其甫出世時第一分鐘健康指數評分（APGAR SCORE）
    　為九分（評分項目共五項，每項滿分為二分，全部滿分為十分），分別為心
      跳速率二分（滿分）呼吸力（效率）二分（滿分）肌肉緊張度（張力）二
      分（滿分）於抽清咽喉後所做對置放鼻部之反應（反射應激性）二分（滿分
      ）皮膚顏色（顏色評定）一分。總共九分。換言之，原告出世第一分身體狀
      況心跳一分鐘一百次以上、呼吸正常，有器聲且規則，身體肌肉張力良好，對
      置放鼻部刺激反應有打噴嚏驅幹紅色，四肢發紫。情況良好，而出生第五分鐘
      的健康指數評估為十分即滿分。庚○○出世時體重三四二０公克、身高五十二
      公分、胸圍三十四公分、腹圍三十公分、頭圍三十四公分、胎便已解。以上情
      形均表示庚○○身體狀況正常及健康情形非常良好。
　　２嬰兒庚○○經長庚醫院婦產科醫師接生並完成出生健康指數評估後立刻送往嬰
  　　兒室，該室新生兒科主治醫師謝武勳及蔣博智非常清楚在病歷記錄上記載「新
    　生兒出生後情況良好並立刻送嬰兒室」「可是，在四月十五日清晨約四時左右
      ，發現嬰兒有窒息及發紺，雖經供氧通氣，病人膚色回轉為淡色，但是胸部呼
      吸及脈博皆微弱，因此被送到小兒加護病房做進一步處置。」等情。因此，本
      件重點之一便是四月十四日下午二時四十分庚○○被送入嬰兒室時起至翌（十
      五）日清晨約四時左右止究竟發生何使送入嬰兒室前身體健康評估為滿分（十
      分）的庚○○只有僅僅十三時又二十分的時間變成窒息及紺？而被告長庚醫院
      對於這一窒及發紺現象於四月十六日經使用超音波檢查結果發現是「顱內左右
      兩側腦內異常反應及顱內壓升高造成腦水腫」所致。至於可能的原因為何？迭
      經被告長庚醫院醫師群分別於四月二十四日、二十五日、二日、二十七日、二
      十八日、五月七日的診斷紀錄記載不能排除一種重要因素，即發生了「明顯危
      害生命的事件」（ALTE＝apparent life－threatening event）。既然稱為事
      件，解釋上是指事故或事由之意。
　　３但究意發生什麼事故？查九十年四月十五日清晨一時五十五分值班護士即被告
　　　丙○○依被告陳登醫師指示為庚○○注射抗生素後，除同日清晨三時三十分為
　　　量體溫的記錄外，別無其他記載，證明中間將近有兩小時空檔沒有探視庚○○
 　 　。突然在清晨四時（量體溫後的半小時），庚○○竟發生「全身發紺Cyanosis
　　　，立即予以氧氣使用及拍背刺激後未恢復，再予Ambu bagging仍未恢復，並急
  　　召喚被告戊○○醫師急送小兒加護病房CIPU處理」云云。職是，兩件事足以證
    　明被告護士丙○○及戊○○醫師各有過失，且其過失，與庚○○罹於不治的腦
      部麻痺的身心殘障有相當因果關係，即(1)在清晨三時三十分庚○○仍屬正常的
      原告，突然半小時後清晨四時發生全身發紺的不治腦部傷害。這種突變不可思
      。因為身體健康評估為滿分的庚○○轉交嬰兒室照顧不到十四小時竟然有這種
      變化，匪夷所思。除被告丙○○因伊餵奶嗆奶未被發覺窒息，或讓庚○○趴睡
      鼻子阻塞窒息的可能性非常高。(2)被告戊○○醫師為何醫囑為出生時健康評估
      是滿分的原告在出生後不到十一小時的十五日清晨一時五十五分時命打生素？
      如果庚○○確實需要接受抗生治療欲仍然造成全身發紺的不治腦部傷害，婦產
      科接生醫師及嬰兒室醫師有關庚○○出生健康評估為滿分的記載豈非「明知不
      實之事項而登載於業務上作成之文書（病歷）」？否則，反面思考可推知這件
      事被告戊○○醫師及士丙○○無從推卸責任。
（二）被告丁○○護士部分：
　　　原告甲○○於九十一年六月二十六日上午九時至被告長庚醫院探視庚○○，離
 　　 去時庚○○腿部仍屬正常（沒有哭鬧）。不料於翌（二十七）日下午約三時左
　    右再到被告長庚醫院探視原告時，值班護士即被告丁○○竟告知原告甲○○說
      庚○○不知何故哭鬧不停，經媽媽甲○○抱起後哭得更厲害，媽媽於是將庚○○放下床時不經意發現其左大腿腫起，立刻照Ｘ光後證實有骨折現，此事亦匪
      夷所思。庚○○是在被告長庚醫院其使用人包括被告丁○○值班護士在內的護
      士們照顧下（自二十六日上午九時至二十七日下午三時之間）發生此一事件。
      被告長庚醫院小兒科醫師張博堯於九十一年七月十五日曾向原告甲○○說明依
      庚○○腿部腫脹情形判斷，應該是在原告甲○○發現前一、二小時發生的事故
      。此一時段就是被告丁○○值班時間。退萬言，即使不能佑其中那位值班護士
      為加害人，對於庚○○哭鬧的時候為何未予詳查原因，上該時段值班護士均有
      過失，依民法第一百八十五條第一項規定均應負連帶賠償責任。
二、原告主張被告應負債務不履行「連帶」損害賠償責任理由如左：
（一）民法學上通說認為「債務不履行」也是一種「侵權行為」。僱人因執行職務不
      法侵害他人之權利，僱用人與受僱人應「連帶」負侵權行為損害賠償責任。何
      以同具侵權行為性質的債務不履行，債務人之代理人或使用人於債之履行有故
      意或過失時，應與自己之故意或過失負同一責任之債務人之間毋庸對債權人負
      「連帶」損害賠償責任？道理難通。
（二）民法修正增訂第二百二十七條之一，規定債務人因債務不履行致債權人之人格
      權受侵害者準用侵權行為第一百九十二條至第一百九十五條及百九十七條之規
      定，負損害賠償責任。職是債務人之使用人或代理人於債之履行有故意或過失
      者（該債務人之代理人或使用人固非契約當事人但必然是侵權行為人）。因同
      時具有侵權行為性質，在民法第二百二十七條之一增訂施行後，應解為債務人
      之使用人或代理人應與債務人本人「連帶」負損害賠償責任。最高法院雖然有
      判決認為「民法第二百二十四條用於債務人之代理人或使用人之間關於債之履
      行行為，於債務人之代理人或使用人之侵權行為並不適用。」云云（七十六年
      台上字第二０一一號判決），但係出於八十九年五月五日民法債編修正公布施
      行前的見解，且上開意旨係出自判決，非判例，應無拘束力。
（三）民法第二百二十四條之使用人，「不限於僱用人與受僱人間之關係，亦不以在
      經濟上或社會上有從屬地位者為限。只要債務人於必要時，即得對該第三人之
      行為加以監督或指揮者即是。故得選任、監督或指揮第三人，為履行債務而服
      勞務者，該第三人即屬使用人，其服勞務則不問履行債務之協力，或為全部或
      一部之代行，均足當之。」。因此，民法第二百二十四條所稱使用人應已包括
      民法第一百八十八條的僱用人與僱人的概念在內，此際債務人之使用人對於債
      之履行有故意或過失已經應負侵權行為責任（最高法院七十年台上字第三五八
      二號民事判決參照）。伊與債務不履行中「應與自己之故意或過失負同一責任
      」的債務人之間，想不出不必「連帶」對債權人負損害賠償責任的道理何在？
      況現行法上亦無禁止將民法第二百二十四條類推適用民法第一百八十八條第一
      項前段「負連帶損害賠償責任」的明文。
（四）司法實上認定醫療行為適用消費者保法的案例計有台灣台北地方法院八十五年
      度訴字第五一二五號等十八件判決等。上述判決均認為消費仍一為達成生活之
      行為，凡是基於求生存、便利或舒適之生活目的，在食衣住行育樂方面為滿足
      人類慾望之行為，均屬之。易之凡與人生活有關之行為，均屬消費行為。準此
      ，醫療服務之行為，核其性質，自提供醫療服務者觀之，固與商品無關，且無
      營利性，惟其與消費者之安全或衛生有莫大關係，而自接受醫療服務者觀之，
      此屬於人類基於求生存之生活目的，為滿足人類慾望之行為，其為以消費為目
      的而接受服務之消費者甚明。醫師或護士為病患實施診療或護顧時有被期待本
      其醫或護理知識應有之技術及照水準。即消費者保護法第七條第一項「應確保
      其提供之服務無安全或衛生上之危險」。換言之，「服務於提供時應符合當時
      科技或專業水準」（消費者保護施行細則第六條參照），亦即「應依一般觀念
      ，認為有相當知識經驗及誠意之人應盡之善良管理人應盡之注意」（十九年上
      字第二七四六號判例及四十二年台上字第八六五號判例意旨參照）。
三、原告請求之金額、項目及依據
（一）原告辛○○及甲○○係庚○○之父與母，庚○○夭折，受有損害，依民法第一
      百九十五條第一項前段及第二百二十七條之一規定，及最高法院五十一年台上
      字第二二三號判例意旨，各請求精神慰撫金四百五十萬元，此外依民法第一百
      九十二條第二項及第二百二十七條之一規定。
（二）原告辛○○及甲○○各請求受扶養利益的損失五十萬元。
（三）以上合計原告辛○○及甲○○分別請求被告等連帶給付五百萬元。
四、對被告抗辯及鑑定意見之陳述：
（一）庚○○出生時第一分鐘及第五分鐘的「健康指數評分」分別是九分及十分，顯
      示健康情況良好，惟被告戊○○醫師為何在庚○○出生不到十一小時，約九十
      年四月十五日清一時十五分命打抗生素？並於稍後同日清晨三時二十分左右造
      成息及發紺現象，經超音波檢查結果為「顱內左右兩側腦內異常反應及顱內壓
      升高造成腦水腫」，此一嚴重傷害結果與被告戊○○的不當醫療之間有相當因
      果關係。被告護士丙○○於九十年四月十五日清晨一時五十五分為庚○○注射
      抗生素後，除於同日清三時三十分有為庚○○量體溫紀錄外，別無其他記，證
      明中間將近有兩小時空檔沒有探視庚○○，疏於看護結果，導致庚○○在同日
      清晨發生「全身發紺立即予以氧氣使用及拍背刺激後未恢復，再予Ambu
      bagging 仍未恢復，並急Call醫師急送小兒加護病房處理」的嚴重後果。被告
      丙○○的看護疏失造成救治上延誤，亦應負擔責任。九十一年六月二十七日被
      告護士丁○○值班間發生小病人庚○○右腿部骨折結果，被告丁○○應有照護
      疏誤，庚○○不堪上揭醫療不當的折磨，身體虛耗，抗力漸失，終於不治死亡
      。庚○○死亡與被告之醫療及護理上過失自有相當因果關係。
（二）法院循被告調查證據聲請函請行政院衛生置檢送鑑定書之「初步鑑定意見」過
      院參辦，惟衛生置未理會，不僅未檢送初步鑑定意見，卻另外製作；第000
      0000號鑑定書偽稱上揭第0000000號鑑定書是「初步鑑定意見」，
      且為免負擔責任竟將第0000000號鑑定書植為「0000000號鑑定
      書之初步鑑定意見」
（三）衛生署鑑定報告徒託空言，例如：
　　　(1)第0000000號鑑定「依ALTE定義，庚○○情況之突然變化，在找不到
  　　　其他潛在病因時，ALTE確為一合理解釋」云云，爭點是被告戊○○醫師使用
　　　　抗生素才發生此一變化。何況所謂「目前無報告指出ALTE和抗生素之使用有
  　　　關聯。」的鑑定意見，醫審會並未說明已經蒐尋那些報告或文獻（應列舉名
　　　　稱），沒有發現有報告「指出ALTE和抗生素之使用有關」。當然是空口說白
  　　　話，豈能採信。
      (2)同鑑定報告另云「庚○○之骨折應屬於病理性骨折（即外力入用於不正常的
        骨頭，如骨質疏鬆等所造成的骨折）」等語，但查庚○○有不正常骨頭如骨
        質疏鬆等之積極證據何在？純屬瞎猜。至於「庚○○因長期臥床，極易產生
        骨質疏鬆，而抗癲癇葯物經使用數年後，亦可能導致某程度之骨質疏鬆」等
        鑑定意見是一種理論性敘述並非針對本件個案的具體鑑別判斷。且屬推論之
        詞（想當然耳之論），不足採信。
      (3)第0000000號鑑定指出「原鑑定意見第四項說明為筆誤」完全是法院
        誘導訊的當然結果，何能信憑？因為該鑑定意見將第0000000號鑑定
        意四項說明更正為「無證據顯示庚○○因嗆奶而產生窒息致生ALTE」。但未
        提出原始鑑定資料紀錄作為信憑，其更正純屬信口開河。又「此筆誤不影鑑
        定結果」的根據何在，亦無說明。試問：如果原告起訴狀依右揭鑑定報告的
        邏輯及論理方法提出攻擊方法，法院能否獲得對原告有利心證？職是堪認右
        揭鑑定意見並不可採。
參、證據：提出
    本、接生紀錄表影本、嬰兒室病歷摘要影本、護理室護理紀錄影本、新生兒醫師
    紀錄影本、住院紀錄影本、嬰兒室護理紀錄單影本、長兒醫院台北兒科檢查報告
    單影本、全民健保重大傷病免自行部分負擔證明卡及中華民國身心障礙手冊影本
    、各殘廢等級喪失或減少勞動能力比率表影本、長庚醫院診斷證明書正本等件為
    證。
乙、被告方面：
壹、聲明：原告之訴及假執行聲請均駁回，如受不利判決，願供擔保聲請准免為假執
　　行。
貳、陳述：
I、被告長庚醫院答辯部分
　　原告追加消費者保護法第七條第一項及第三項連帶損害賠償請求權實屬無據。原
　　告追加並不具備民事訴訟法第二百五十五條第一項款及第七款之要件。又依新修
　  訂之醫療法第八十二條規定「醫療業務之施行，應善盡醫療上必要之注意。醫療
    機構及其醫事人員因執行業務致生損害於病人，以故意或過失為限，負損害賠償
    責任。」亦已排除消費者保護法之適用。
二、衛生署為全國衛生主管機關，所設置之醫事審議委員會，其任務組成及運作悉依
　　醫療法及相關法令執行，其客觀及公正性無庸置疑，原告以鑑定結果不利而質疑
　  其公正性認不足採。
三、按損害賠償之債，以有損害之發生及有責任原因之事實，並二者間有相當因果關
    係為成立要件。「當事人主張有利於己之事實者，就其事實有舉證責任。」，最
    高法院著有判例及民事訴訟法第二百七十七條定有明文。本件被告醫院所屬之醫
    生及護士等之醫療行為均係依正常程序所為，並無疏失不當之處，除原告能證明
    被告有故意過失及其故意過失與原告之損害結果間有相當因果關係外，被告等自
    不負任何侵權行為或債務不履行之損害賠償責任。
II、被告戊○○醫師答辯部份
一、所謂「嬰兒猝死症」係指一個狀況良好的嬰兒突然死亡，多半在睡眠中發生，即
    使在事後解剖檢查中，無法找到真正致死原因，稱為「嬰兒猝死症」。另於上述
    情形下，有些個案在救治後挽回生命者，則稱為「ALTE」。原告起訴狀所謂「明
    顯危害生命的事件」，應為單純字面上解釋，尚無法用以說明「ALTE」之定義。
    文獻上曾經報導（American Journal of Diseases of Children, AUDC-Vol
    145, November 1991)，蒐集「十個皆為足月產，體重在正常範圍，都由醫生檢
    查認為是健康新生兒，在育嬰室裡發生窒息情況，且都有急救過之個案」，其中
    有五個新生兒死亡，四個進行解剖，但仍找不到病因。存活的五個新生兒，也無
    法找出ALTE發生的原因，且其中四個具有嚴重神經系統損傷，只有一個新生兒有
    正常發展記錄至六個月大，故ALTE亦可能發生在住院中「正常的」新生兒。
二、原告所稱之健康指數評分APGAR SCORE係用來評估嬰兒出生時之基本生命狀況（
    評估項目包括心跳、呼吸、肌肉緊張度、對置放鼻部之反應及皮膚顏色等），主
    要為提供醫師後續照護之參考（如應送嬰兒室或新生兒中重度病房），但無法僅
    憑此一數據，即斷定新生兒究竟有無問題，及是否需要注射抗生素治療等。本件
    原告之子庚○○出生時體重三四二０公克，出生一分鐘APGAR SCORE為九分，五
    分鐘為十分（滿分），故轉嬰兒室接受照護，十四時四十分嬰兒室之病歷記載原
    告庚○○之四肢活動力可，膚色紅潤，哭聲可。但因原告甲○○（即產婦）於生
    產時破水已超過二十四小時，故產下之嬰兒屬高感染危險群。根據兒科教科書記
    載（NELSON TEXTBOOK OF PEDIATRICS），於懷疑新生兒有感染之可能時，即應
    抽血做細菌培養，然後馬上給予靜脈或肌肉注射抗生素治療，一開始治療的藥物
    須包含有ampicillin及gentamicin，ampicillin的使用劑量為：於出生小於七天
    ，體重大於二千公克之新生兒，75/mg/kg/day（一天的量，分三次注射，每八小
    時注射一次），gentamicin的使用劑量為：出生小於十天，體重大於二千公克者
    ，每次用量為2.5mg/kg，每十二小時注射一次。於此個案，因原告甲○○於生產
    時破水超過二十四小時，產下之嬰兒為高感染危險群，故被告戊○○醫師於診視
    後，醫囑為庚○○進行抽血檢查、細菌培養及給予抗生素注射治療。庚○○體重
    三千四百二十公克，使用劑量為ampicillin 90mg/次，每八小時注射一次。
    gentamicin 8mg/次，每十二小時注射一次。而本件均依上述方式處理，並無疏
    失不當之處，且與新生兒出生時之APGAR SCORE無涉。另對於懷疑有感染可能之
    新生兒使用抗生素治療，遍查目前相關醫學文獻上，尚無因此發生後遺症之報告
    。
III、被告丙○○答辯部份
一、被告長庚醫院嬰兒室以讓新生兒平躺（即仰睡）為原則，除非是新生兒有嚴重吐
    嗆奶情形，或於家屬要求下而評估認為適當者，才讓新生兒採取趴睡。因平躺為
    被告醫院對新生兒通常採取之睡姿，故於病歷上一般不會有特別記載，但如新生
    兒有因其他原因而採取趴睡者，則會於病歷中特別記載，有其他案例可證。庚○○於被告醫院嬰兒室照護時，病歷上並無記載有讓庚○○採取趴睡情形，足證庚○○係平躺仰睡。另針對起訴狀中質疑庚○○可能有因嗆奶未被發覺而產生窒息
　　乙事，實與事實不符。蓋庚○○果有因嗆奶而產生窒息情事，則於急救過程，插
　  管前之抽吸時，即應有奶塊之發現，惟查當時之病歷，並無記載抽吸時之異常發
    現，且庚○○事後之Ｘ光檢查結果（檢查時間為九十年四月十五日四時三十九分
    ），肺部亦無異常發現，足證病童並無嗆奶之情形。
二、被告醫院嬰兒室大夜班係於凌晨零時十五分開始由護理人員為新生兒餵奶，一般
    於凌晨三時許可結束全部餵奶，之後開始量體溫。於此一個案，被告丙○○於九
    十年四月十五日凌晨一時二一十分為原告庚○○餵奶，一時五十五分予以抗生素
    注射治療。另於凌晨零時十五分至三時之餵奶期間，護理人員於完成每一位新生
    兒餵奶後，抱另一位新生兒餵奶前，皆需先巡視全部之寶寶一次。故於凌晨零時
　　十五分至三時許之餵奶期間，護理人員實際上已持績多次巡視每一位寶寶。並無
　  原告所謂於凌晨一時五十五分至三時三十分間近兩小時空檔未探視病童情形。至
    於病歷上無記載，係因探視當時並無異常發現。
Ⅳ、被告丁○○答辯部份
一、原告起訴狀記載原告甲○○「於翌日（二十七日）下午約三時左右再到被告醫院
    探視原告時，值班護士即被告崔苔萍竟告知原告甲○○說庚○○不知何故哭鬧不
    停，經媽媽（甲○○）抱起後哭得更厲害，媽媽於是將庚○○放下床時不經意發
    現其左大腿腫起」等語亦與事實不符。茲說明如后：
（一）被告崔苔萍為九十一年六月二十七日自班負責照護原告庚○○之護士，依據當
      天病歷記載，十一時許為原告庚○○洗澡及浴後全身乳液按摩時，並無發現異
      狀。十三時許予更換尿布時，亦無異常發現。十四時十分許護理人員為庚○○
　　　拍痰（約十分鐘）及更換尿布時亦無哭鬧情形及異常發現。十四時三十分許，
  　　庚○○安睡中，此時因原告甲○○至被告醫院探視庚○○，並接手照護，故原
  　　告甲○○係於六月二十七日下午二時三十分至被告醫院探視庚○○，而非如起
　　　訴狀所載係於當日下午三時左右。當時庚○○為安睡狀態，並無哭鬧情形，故
　　　起訴狀謂被告崔苔萍告知原告甲○○謂庚○○不知何故哭鬧一事，亦與事實不
  　　符。又當日下午十五時，原告甲○○曾將庚○○褲子脫下，檢視尿布，當時並
    　無主訴有異常發現。直至十五時十五分許，原告甲○○方告知庚○○左腿抱起
      來怪怪的、有腫，醫護人員立即予以診視，發現庚○○左大腿比右大腿腫，Ｘ
      光檢查證實庚○○左大腿有骨折情形，故即會診骨科處理。
（二）據上說明，庚○○於九十一年六月二十七日十四時三十分前，尚未發生骨折。
      至十四時三十分由原告甲○○接手照顧庚○○後始發生腿部異常，其間緣由，
      被告等則不得而知。
（三）另長期臥床或不動的人，其骨質每個月會流失百分之一，另有使用抗癲癇藥物
      患者，亦會導致某種程度的骨質疏鬆症，而庚○○為一僵直性全身腦性麻痺併
      長期肺支氣管炎患者，自出生至今業已臥床一年多，且有使用抗癲癇藥物治療
      ，故評估其骨質已有某種程度之疏鬆，可能亦為此次骨折造成原因之一。
二、退萬步言，本件縱令被告丁○○對庚○○有應負責任之處，亦只限於庚○○左大
    腿骨折部份，原告等要求被告崔苔萍需與其他被告等連帶給付原告等高達一千萬
    元之賠償要求，實無理由，應予駁回。
參、證據：原告甲○○生產紀錄單影本、英文教科書節錄影本、庚○○九十年四月十
    四日醫囑單影本一張、病歷影本各一張、庚○○九十四年四月十五日四時二十分
    護理紀錄影本一張、庚○○九十一年六月二十七日護理紀錄影本一張、骨質疏鬆
    症教科書節錄影本等件為證。並聲請行政院衛生署醫事審議委員會鑑定。
    理  由
甲、程序部分：
　　按訴狀送達後，原告不得將原訴變更或追加他訴，但因情事而以他項聲明代最初
    之聲明者，不在此限，民事訴訟法第二百五十五條第一項第三款定有明文。本件
    原由嬰兒庚○○與父母即原告辛○○、甲○○以被告等涉不法侵權行為及債務不
    履行法律關係請求損害賠償起訴，嗣謝童於訴訟進行中不幸夭折，原告二人變更
    訴之聲明請求被告等按原請求金額求償外，並追加消費者保護法第七條規定，變
    更聲明為被告等連帶賠償精神上損害及庚○○夭折後受扶養利益之損失。被告等
    雖不同意訴之追加，但此之訴之聲明變更及追加訴訟標的，符合前開規定，爰按
    原告變更後之請求及追加部分合併審酌，合先敘明。
乙、實體部分：
一、本件原告起訴主張：原告辛○○、甲○○與被告長庚醫院訂有生產醫療及照顧產
    婦與新生兒契約關係，九十年四月十四日下午二時十分甲○○由醫師實施剖腹產
    手術接生子庚○○出世，伊甫出世時之健康指數等共五項評估皆為十分滿分，體
    重三四二０公克，身體及健康狀況良好，不料於出世後十三小時二十分後竟變成
    窒息及發紺現象，經使用超音波檢查發現「顱內左右兩側腦內異常反應及顱壓升
    高造成腦水腫」所致，依長庚醫院醫師在診斷紀錄記載不排除發生「明顯危害生
    命的事件」（ALTE），嗣發現被告戊○○醫師於謝童出生後不到十一小時命被告
    丙○○對伊施打抗生素；又謝童出生時健康，依護理紀錄四月十五日清晨三時三
    十分庚○○體溫紀錄正常，突於同日清晨四時全身發紺，可見被告丙○○為伊餵
    奶時嗆奶未發覺窒息，或讓謝童趴睡鼻子阻塞窒息的可能性，依此被告戊○○與
    被告丙○○疏於注意之過失責任存在；庚○○嗣在長庚醫院繼續治療，不意於九
    十一年六月二十六日上午九時許，原告甲○○至醫院探視庚○○時發覺謝童左大
    腿腫起，經檢查證實有骨折現象，醫師告知係在發現前一、二小時發生，而當時
    是由被告丁○○值班照顧，其亦疏於注意而有過失責任，原告二人為庚○○之父
    母，依法繼承伊對被告等之賠償請求之權利，而被告長庚醫院為被告戊○○、丙○○、丁○○僱用人，對彼等執行醫療職務有指揮監督義務，彼等疏於注意，被
    告長庚醫院即有連帶賠償責任存在，為此，原告依民法第一百八十四條第一項、
    第一百八十五條第一項及民法第一百八十八條第一項一般侵權行為連帶損害賠償
    請求權、民法第一百八十五條第一項、第一百九十一條之三及民法第一百八十八
    條第一項特殊侵權行為損害賠償請求權、民法第二百二十四條、第二百二十七條
    與第二百二十七條之一的債務不履行損害賠償請求權，和消費者保護法第七條第
    一項及第三項規定，請求命被告連帶賠償原告二人各精神慰撫金四百五十萬元及
    受扶養利益損失五十萬元與遲延利息之判決。
二、被告戊○○以：本件庚○○病症在醫學上稱為ALTE，所謂ALTE現象係指嬰兒出生
    後出現生命徵象不穩、發紺、四肢冰冷等情形，經救治後挽回生命，其原有可能
    發生在正常之新生兒間，此與「嬰兒猝死症」則指嬰兒突然死亡，事後無法找到
    真正死因情形不同，原告以「明顯危害生命事件」僅為單純字面上解釋，並不正
    確；庚○○出生之健康指數即APGAR SCORE雖正常，但無法僅憑此一數據，即斷
    定新生兒究竟有無問題；又原告甲○○於生產時破水超過二十四小時，產下嬰兒
    屬高危險群，根據兒科教科書記載，懷疑新生兒有感染可能時，可給予抗生素治
    療，因之於診視後，即囑庚○○進行抽血檢查，而注射抗生素，此無疏失不當之
    處等語。
　　被告丙○○以：被告長庚醫院嬰兒室以讓新生兒平躺（即仰睡）為原則，除非有
  　新生兒嚴重吐嗆奶情形，或於家屬要求下而評估認為適當者，方讓新生兒趴睡，
    惟此會在病歷紀錄記載，本件庚○○在病歷上無趴睡紀錄，足證係平躺仰睡，再
    庚○○於急救過程插管前之抽吸時，應有奶塊之發現，惟當時之病歷無記載抽吸
    時之異常發現，且Ｘ光檢查結果肺部亦無異常發現，足證謝童無嗆奶情形；再者
    ，四月十五日凌晨零時十五分至三時餵奶期間，護理人員於完成每一位新生兒餵
　　奶後，為另一位新生兒奶前，皆需全部巡視全部之新生兒，並無原告所稱於當日
 　 凌晨一時五十五分至三時三十分近兩小時期間未探視情形等語。
    被告丁○○則以：被告於九十一年六月二十七日白天班負責照護庚○○，依病歷
    記載於上午十一時許為伊洗澡及全身乳液按摩時，無發現異狀，中午十三時許更
    換尿片亦無異常發現，十四時十分許護理人員拍痰及換尿布時亦無哭鬧情形，原
    告甲○○是於當日下午二時三十分至醫院探視謝童，因之於九十一年六月二十七
    日十四時三十分前，尚未發生骨折，至為何會骨折被告不得而知，另長期臥床的
    人與使用抗癲癇藥物患會導致骨質疏鬆，庚○○為僵直性全身腦性麻痺併長期肺
    支氣管炎患者，自出生至今已臥床一年多，且有使用抗癲癇藥物治療情形，評估
    其骨質已有某種程度之疏鬆，可能為此次骨折造成之原因，但非被告丁○○有何
    照顧疏失等語，資為抗辯。
三、原告主張其子庚○○出生時健康指數評估良好，於十四小時後突然窒息及膚色發
    紺，之前被告戊○○醫師曾指示被告丙○○為之注射抗生素，嗣庚○○罹於不治
    腦部麻痺，於一年半後原告甲○○至被告醫院探視庚○○發覺伊左大腿骨折之事
    實，已提出庚○○之新生兒資料卡影本、接生記錄表影本、嬰兒室病歷摘要影本
    、護理紀錄影本、嬰兒室護理記錄單影本、庚○○身心障礙手冊影本及庚○○左
    股骨折診斷證明書等件為證。被告等對上開證據並不爭執，惟以右揭情詞置辯。
    因之兩造不爭事項為：原告甲○○與被長庚醫院訂有生產與新生兒照顧之醫療契
    約，庚○○於產後發生ALTE，被告戊○○於謝童出世後醫囑指示注射抗生素，庚○○自九十年四月十四日出生至九十一年六月二十七日發現左大腿骨折，均在長
    庚醫院中重度病房室由醫生護士照護，庚○○腦性麻痺嗣於九十二年二月二十八
    日因心肺衰竭死亡等情。
四、本件原告先依民法共同侵權行為、僱用人侵權行為責任及債務不履行之不完全給
    付等規定合併請求被告等連帶賠償，原告既主張連帶賠償，則為侵權行為責任與
    違約責任之競合請求。又本件侵權行為責任之被害人為庚○○，係因伊之身體權
    受傷害，原告二人僅對伊有親權關係，親權關係非侵權行為責任保護客體，伊身
    故後，原告二人係繼承庚○○對被告等之侵權行為請求之權利。又前述契約責任
    以原告二人與被告長庚醫院等間簽訂之醫療契約為據，其內容係約定長庚醫院與
    所屬醫護人員照護孕婦甲○○與甫出生之庚○○。是故本件之侵權行為責任係原
    告繼承庚○○請求權利與原告二人與被告長庚醫院間之契約責任競合。上開二責
    任體系對原告要求之舉證責任相異，即侵權行為責任由被害人證明行為人之過失
    ，但在契約責任中之債務不履行，債權人無須證明債務人之故意或過失，而以證
    明契約之存在及損害為已足。本件首先即生舉證責任分擔問題。惟原告對被告之
    賠償責任主張係合併請求，學說對此二法律關係，採請求權規範競合說，即並非
    二個獨立請求權併存而實質上僅生一個請求權，有二個法律基礎，一為契約關係
    ，一為侵權關係。經結合此二請求權基礎後，債權人得主張有利部分，是就債務
    不履行中之舉證責任，於侵權行為部分亦得主張之，即主張侵權行為責任僅須證
    明受有損害，餘由行為人證明無疏於注意義務情形。又依原告主張被告長庚醫院
    履行與原告間之醫療契約時，醫院之履行輔助人即被告戊○○、丙○○人與丁○○均違反醫療人員善良管理人注意義務為內容（見原告起訴狀第三頁），是已排
    除被告戊○○等具有故意之歸責因素。故而兩造所爭執事項為：被告戊○○等人
    對庚○○履行醫療及照護行為有無過失行為存在。
（一）關於被告戊○○醫師、丙○○部分
　  １經查，原告提出前述庚○○四月十四日下午二時十分新生兒資料固記載「心跳
    　速率100次／分以上二分（滿分）、呼吸效率有器聲規則二分、肌肉緊張度良
      好二分、抽清咽喉後所做對置放鼻部之反應二分、皮膚顏色（顏色評定）一分
      」等語，而顯示庚○○出生時狀況良好。惟於四月十五日清晨四時謝童變成窒
      息及發紺現象，經醫師「供氧通氣，膚色回轉為淡色，但胸部呼及脈皆微弱」
      （見原證八），次日經長庚醫院以超音波檢查結果發現「顱內左右兩側腦異常
      反應及顱內壓升高造成腦水腫」等情（見原證九），原告以當時被告戊○○醫
      囑為庚○○注射，而由被告丙○○於四月十五日清晨一時五十五分實施注射，
      嗣至同日清晨三時三十分丙○○為庚○○量體溫之記載，而以「該注射抗生素
      之行為、近兩小時空檔期丙○○未探視庚○○、丙○○餵奶致謝童嗆奶未發覺
      與讓謝童趴睡鼻子阻塞窒息」等情，而推斷被告戊○○、丙○○違反注意義務
      。但此係以新生兒之健康指數評估分數，與後來之超音波檢查結果之差異性為
      推斷基礎，其間庚○○自身先天存在之缺陷因素是否存在，原告未提出排除此
      項因素存在之說明及證據提出。
　　２原告主張庚○○經長庚醫院醫師群分別於四月二十四日等診斷記錄記載不能排
  　　除一種重要因素，即發生了「明顯危害的生命的事件」（ALTE,apparent
  　　life-threatening event），既稱事件，自為「事故」或「事由」等語，惟被
    　告等辯稱：「嬰兒猝死症」（SIDS,sudden infant death syndrome）指嬰兒
      甫出生發現死亡，「ALTE」指嬰兒出生時還未死亡卻出現生命徵象不穩、發紺
      、四肢冰冷情形，有些嬰兒經歷ALTE而存活，有些則最後死亡，並提出美國兒
      童疾病文獻報告為證（見被證一、被證九）。根據上開文獻記載對於嬰兒發生
      SIDS與ALTE之現象，在出生之最初幾天少有資料，收集十個為足月產，體重在
      正常範圍經醫生檢查認為健康新生兒在育嬰室窒息情況，五個新生兒死亡，四
      個進行解剖找不到病因，存活者亦無法出ALTE發生原因，其中四個有嚴重神經
      系統損傷等語。本件庚○○之病症可能原因為何？ALTE是否為一合理解釋？是
      否可能發生於健康新生兒身上？經函行政院衛生署醫事審議委員會（下稱醫審
      會）鑑定以：「(一)庚○○異常之超音波檢結果應肇因『缺氧缺血性腦病變（
      Hypoxic- Ischemic Encephalopathy,HIE）』即庚○○在發生發紺、急救後，
      因腦部缺氧、缺血後造成腦部傷害的一種變化。至於庚○○突然變化的原因：
　　　庚○○出生一切正常，轉入嬰兒房，雖使用抗生素，但並無發現其他異常情形
　　　而後突然發生發紺、急救後未死亡即符合ALTE（Apparent Life-Threatening
　　　Event）之定義。(二)ALTE定義是：一個新生兒或嬰兒，於無預期的狀況下呼吸
  　　停止，導致其膚色變化（如發紺、蒼白）、明顯肌張力改變（虛弱、無力）或
　　　是窒息、作嘔等現象，使得發現者認為其將死亡。其可能原因，包括某些感染
  　　、抽畜發作、中樞神經異常、心臟疾病、呼吸道阻塞、母親之麻痺藥物影響等
    　等，但超過一半以上的病例是找不到原因。依其定義，庚○○情形之突然變化
      ，在找不到其他潛在病因時，ALTE確為一合理解釋。ALTE確可發生於健康之新
      生兒。」等語，是對庚○○究因何故於出生後不到十四小時突然窒息發紺，造
      成此之情形多端，無法找出真正之原因。既無法確定病因，自難推斷醫護人員
      處理過程欠缺注意義務。
　　３被告戊○○辯稱對庚○○醫囑注射抗生素，係因原告甲○○於生時破水已超過
  　　二十四小時，產下之嬰兒屬高危險群，依美國疾病藥物管理局之建議，於破水
    　滿十八小時起給予預防性抗生素使用，故為注射抗生素之醫囑，此係依據兒科
      教科書記載為之，並無疏失不當之處等語，並提出英文教科書節錄影本（見被
      證三、被證十、被證十一），因之被告戊○○對庚○○為注射抗生素之醫囑，
      係有理論根據之治療行為。至其開立之劑量處方（即ampicillin 90mg/次，每
      八小時注射一次；gentamicin 8mg/次，每十二小時注射一次）是否符合當今
      醫學常規，經經請醫審會鑑定結果：「(三)破水超過二十四小時會使新生兒感染
      的機會增加，但目前尚未有報告顯示其會使得ALTE之發生率增加。庚○○於其
      母破水後約二十四小時後產出，自屬於新生兒感染之高危險群，而其使用抗生
　　　素之時機、種類及劑量皆適當符合當今醫學常規。目前無報告指出ALTE和抗生
　　　素之使用有關聯。」等語（見卷附醫審會鑑定書），原告亦未提出使用抗生素
  　　可導致嬰兒腦部病變之反證，故而難認被告戊○○之醫囑欠缺善良管理人之注
    　意義務。
　　４被告丙○○辯稱：庚○○急救及Ｘ光檢查結果肺部無異常發現，插管抽吸無奶
  　　塊發現，可見無餵奶嗆奶，亦未於該兩小時未探視庚○○，且無採取趴睡等情
    　，並提出五位採取趴睡新生兒病歷紀錄影本（見被證五）及庚○○九十年四月
      十五日四時二十分護理紀錄影本（見被證六）為證。對照五位新生兒病歷紀錄
      均記載均採取「俯臥」，而庚○○之護理紀錄中並無此類記載，應可排除伊因
      趴睡致鼻子阻塞窒息的情形。又庚○○是否於被告丙○○餵奶時發生嗆奶而窒
      息現象，此可由庚○○之肺部有無積存奶塊驗證。前述護理紀錄記載庚○○自
      出生入嬰兒室始「14:40四肢活動可，膚色紅潤、哭聲可、baby臀有藍紋。
      Mama破水大於24小時為PROM預抽血及抗生素之... 父均知，予入院護理。
      15:30抽血，戊○○診視baby囑抽血，15:45 戊○○囑Ampicillin及
      Gentamicin。17:10吸吞力可。22:00吸吞力活動可、膚色紅潤哭聲可。清晨
      1:30吸吞力略慢、活動力可，予以加強排氣，給予注射抗生素時baby哭聲可，
　　　活動力可」「清晨3:00BT:37.6」「清晨4:00嬰兒靜臥，全身發紺青紫（cyano
  　　sis，血液未充分氧化所致)，即予以氧氣使用，及拍背刺激後未恢復，並急呼
    　叫（call）戊○○，急送加護病房處理」等語，並無記載抽吸時之異常發現。
      本院以庚○○於出生時是否因嗆奶而產生窒息致生ALTE？請醫審會鑑定，結果
      為「(四)根據病歷顯示，於急救過程中，插管前之抽吸無發現異常奶塊，肺部Ｘ
      光亦無異常發現，無證據顯示庚○○因嗆奶而產生窒息死亡。」等語，是亦可
      排除因餵奶嗆奶致生窒息現象。至原告主張被告丙○○將近二小時未探視庚○○等情，然此是以九十年四月十五日清一時五十五分丙○○注射抗生素後，至
      同日清晨三十分為量體溫記載，中間無記載。但依前述護理記錄時間，由各值
      班護士分段記載庚○○各階段時間變化，非固定時段記載，不能以此一小時三
      十餘分無記載文字， 即足推斷被告丙○○未探視庚○○。
（二）關於丁○○部分
　　１原告主張於九十一年六月二十六日上午九時探視庚○○仍屬正常，不料於翌日
　　　下午約三時再為探視時，發現庚○○左大腿骨折，因而認被告丁○○造成庚○○之骨折等情。被告丁○○辯稱：九十一年六月二十七日十一時為庚○○洗澡
　    及浴後全身亂液按摩時無發現異狀，十三時許更換尿布，亦無異常發現，十四
      時十分他護理人員為庚○○拍痰及更換尿布時亦無哭鬧情形，十四時三十分許
      庚○○安睡中，原告甲○○於當日十四時三十分探視並接手照顧，在十四時三
      十分前庚○○正常，直至十五時十五分許原告甲○○始告知庚○○左大腿腫脹
      異常，其間緣由，其不得而知等語。
    ２本院以：「依據上述情形，參考當日所照Ｘ光綜合評估，上述骨折是否可能發
    　生於九十年六月二十七日十四時三十分以後？庚○○持續在長庚醫院照護，醫
      生使用何項藥物？其左腿骨折是否因長期施用該等藥物而有骨質疏鬆所致？」
      為問題請醫審會鑑定，鑑定結果為：「(五)根病歷記載，於骨折發生當日14:30
      以前，護理人員幫庚○○更換尿布時並無哭鬧及異常發現，並無證據顯示病人
      有骨折現象。而發現其左腿有異常，是在15:15分許，而在當日15:55分之Ｘ光
      片檢查發現有左腿骨骨折，但以此Ｘ光片無法判斷骨折正確之發生時間。(六)庚○○為一腦性痲痺合併癲癇而長期住院之病患，住院期間曾發生其他多種狀況
　　　（如肺炎、泌尿道感染、胃食道逆流等）因而使用多種葯物。根據所提供的病
  　　歷（90年4月14日至5月14日及91年6月26日至9月28日），病童較長期使用之葯
    　物為使用於錐體外徑路症候群（Biperiden）、抗癲癇葯物（Valproate）、促
      進腦部血液循環（Vitamin B6、Piracetm）等。庚○○之骨折應屬於病理性骨
      折（即正常而不明顯的外力作用於不正常的骨頭，如骨質疏鬆等，所造成的骨
      折）。庚○○因長期臥床，極易產生骨質疏鬆，而抗癲癇葯物經使用數年後，
      亦可能導致某種程度之骨質疏鬆。」等語。依庚○○骨折後所Ｘ光片顯示，其
      骨折情形明顯在大腿腿骨呈斷裂叉狀，如竹竿斷裂後部分竹木呈叉狀斷裂情形
      ，成人已難以忍受此痛苦，嬰兒更難忍受，而當日十四時三十分庚○○已安睡
      ，可推斷當時未有骨折現象。再依鑑定報告所示，庚○○長期服用藥物及臥床
      一年二月餘，少有一般嬰兒之活動，呈現骨質疏鬆症狀非不可能，在搬動中而
      斷裂為病理性骨折，並非無因。惟難以此認定即係被告丁○○所肇致。
    ３原告甲○○雖以被告丁○○曾告知「今天小寶寶（庚○○）有哭鬧一整天，且
　    曾為庚○○打開雙腿扒大便，因此其造成骨折可能性相當高，且醫生從未告知
      骨質疏症等語。但被告丁○○於雙方對質時即陳述：解便完後，庚○○就睡覺
      ，然後洗澡再拍痰，他有哭但安撫後即減緩等語。依其陳述，與病歷所示情形
      ，並無差異。庚○○因骨質疏鬆，身體脆弱致骨頭易於斷裂，係因長期臥床及
      服用藥物所致，骨質疏鬆是為治療行為之副作用，此副作用何時產生，並不明
      確，與之接觸醫護人員或家屬，不可避免將因力量之使用致脆弱骨頭斷裂，惟
      無法以此即認被告丁○○係疏於注意。
五、原告雖稱：被告戊○○醫師提出醫學文獻只是一份對於國外嬰兒所謂「嬰兒猝死
    症」的少數個案報告，該報告非針對台灣地區嬰兒研究，欠缺代表性，不足為本
    件證據資料；又原告甲○○曾要求剖腹生產，長庚醫院未迅即反應，延誤超過二
    十四小時，本來即有疏失，豈可說成逾破水二十四小時為高感染危險群，且抽血
    做細菌培養未有結果前，如何為抗生素用藥，被告戊○○醫師提前囑付注射抗生
    素，係導致庚○○全身發紺之原因云云。惟被告戊○○醫師提出之醫學文獻，雖
    係針對外國嬰兒研究所做報告，非不可為台灣地區之參考。原告之子庚○○究因
    何故而突至窒息發紺現象，至今仍無法解釋，依鑑定報告所稱可能原因包括某些
    感染、中樞神經異常、心臟疾病、呼吸道阻塞、母親之麻醉藥物影響等，不一而
    足，在未能確定病因情形下，前開文獻資料以為本件之佐證，應認合理。至原告
    甲○○提前要求剖腹生產，產科醫師是否未迅速處理及係屬延誤而有疏失，並無
    佐證；而庚○○受有腦性麻痺病症與使用抗生素間有無因果關係，並無醫學文獻
    支持之佐證，是故本院採鑑定報告為據，認被告戊○○之醫囑符合醫學常規。
六、原告另稱：被告丙○○答辯沒有讓庚○○趴睡，僅以護理紀錄為憑，但該紀錄豈
    會據實為記載，雖至愚亦不為之，至於趴睡後未出事，當然有趴睡紀錄，其舉出
    其他嬰兒趴睡紀錄，不足為憑；另嗆奶要是支氣管內有奶粉，未必流到肺部，被
    告稱有插管抽吸，然無此紀錄，護理紀錄是護理行為紀錄，只要實施護理行為不
    論病人有無異狀均需記載，世界上沒有任何一本書籍會有「病人無異常發現時可
    以不必記錄」的論述或護理常規存在，被告所辯不可採云云。本件庚○○採取趴
    睡方式，固可能致呼吸道阻塞之原因之一，但護理紀錄在各階段時間所記載之筆
    跡並不相同，為各值班護士於值班時間分別填寫，並無其他證據證明護理紀錄有
    竄改或故不填寫之事實。被告丙○○既否認對庚○○施以趴睡，對此趴睡不存在
    之事實，除以該護理紀錄上平躺不予記載，趴睡始特別註明為證外，其已無法舉
    證。然如前所述，庚○○之發病原因不明，甫出世不到十四小時之新生兒，其何
    以擅自採取趴睡而冒嬰兒呼吸道阻塞危險，並無事證顯示非採取趴睡不可之動機
    存在，故原告認其對庚○○採取趴睡方式照護，並不足採。又對庚○○餵奶而致
    嗆奶，依鑑定意見在急救過程中與插管前之抽無發現異常奶塊，肺部檢查亦無異
    常發現等情，至是否流入支氣管留存，並無證據證明。原告此部分主張，並不足
    採。
七、原告主張鑑定意見就被告戊○○醫師使用抗生素與ALTE關係未提出報告或文獻，
    又庚○○之骨質疏鬆之積極證據何在，均未實質說明，係屬瞎猜之意見，且第一
    次鑑定意見書說明「無證據顯示庚○○因嗆奶而產生窒息死亡」，經法院以此段
    記載「是否筆誤」誘導，才在第二次鑑定書中修正為「無證據顯示庚○○因嗆奶
    而產生窒息致生ALTE」，第一次係屬筆錄；但又迴避提出原始鑑定資料紀錄，其
    後之更正說明「此筆誤不影響鑑定結果」的根據何在等語。第按主張權利存在之
    人，應就權利存發生之法律要件存在之事實負舉證責任，惟在醫療糾紛案例中，
    要求原告完全舉證醫療人員之過失，係為強人所難，故原告證責任減輕，甚至舉
    證責任轉換，以符合醫療事件中兩造攻防平等問題。此為民事訴訟法第二百七十
    七條於八十九年三月修正時增列但書規定緣由，立法理由亦特別註明「醫療糾紛
    事件」如嚴守「當人主張有利於己之事實者，就其事實有舉證責任」原則，難免
    產生不公平結果，乃增訂「但法律別有規定，或依其情形顯失公平者，不在此限
    」但書規定。前述採契約責任與侵權責之請求權規範競合說，亦係相同結論。是
    故系爭事實乃減輕原告之舉證責任，原告依生活經驗，即庚○○出生時之健康指
    數評估良好在十四小時後突然發紺窒息，而推論參與醫療之醫生與護士之行為恐
    致庚○○受傷害，亦符前述舉證責任之要求。基此，本件多由被告提出證據以證
    明其無過失存在。然因被告提出之說明及所引用證據均無法使原告信服，被告乃
    聲請醫審會解釋。原告排拒醫審會鑑定，雖可理解。然因人類之個人體質不同，
    各有差異性，現有醫學技術無法對所有之病理現象為完整解釋，藉由第三者鑑定
    庚○○之病因與被告戊○○醫師之醫囑，與被告丙○○、丁○○有無疏失自屬必
    要。醫審會雖未將對新生兒可否使用抗生素之醫學文獻說明，惟鑑定意見首說明
    「庚○○異常之超音波檢查結果肇因於『缺氧缺血性腦病變（Hypoxic-Ischemic
    Encephalopathy,HIE）即庚○○在發生發紺，急救後，因腦部缺氧、缺血後造成
    腦部傷害的一種變化」「庚○○為一腦性麻痺合併癲癇.... 較長期使用抗癲癇
    葯物」等情，對使用抗生素之醫囑已認無關聯性，應認對此應有說明。再第一次
    鑑定意見書書明為「嗆奶致生死亡」，雖與事實未合，但與前後文義及本院函詢
    鑑定問題之實質比較，應認係筆誤。至鑑定初步意見，經本院特予函調，醫審會
    特以「確認被告醫師之學、經歷，再將有關資料先送與被告醫師學、經歷無關之
    醫學中心相關科別主治醫師以上之專家提供初審意見後，再提至本署醫事審議委
    員會審，由委員參酌初審醫師之書面及口頭意見，共同審查該案件。又依據本署
    醫療糾紛鑑定作業要點規定，醫事審議委員會對於鑑定案件之審議，以委員達成
    一致之意見為鑑定意見，即係採合議制並非個人之意見」函覆不便提供初步意見
    。關於本院函詢鑑定問題，醫審會已針對相關問題提出說明，既為委員一致意見
    而為本件鑑定書內容，再以初步意見之差異性質疑鑑定書，應無必要。本件鑑定
    書內容已就相關病歷及謝童其他器官互為驗證而不認伊之傷害與醫師與護士之治
    療行為有關，而鑑定所需之原始病歷資料，均完整送達醫審會，在程序上應無瑕
    疵，於證據評價上即有相當之證明程度存在。原告否認鑑定書意見，尚不足採。
八、原告主張被告等為從事一定工作活動，其工作或活動之性質或其使用之工具或方
    法有生損害於他人之危險，依民法第一百九十一條之三，對原告之子庚○○負損
    害賠償責任等情。按民法第一百九十一條之三「經營一定事業或從事其他工作或
    活動之人，其工作或活動之性質或其使用之工或方法有生損害於他人之危險者，
　  對於他人之損害應負賠償責任。但損害非由於其工作或活動或其使用之工具或方
    法所致，或於防止損害之發生已盡相當之注意者，不在此限。」規定，為八十九
    年五月五日公布增加施行。依其立法理由「近代企業發達，科技進步，人類工作
    或活動之方式及其使用欠工具與方法日新月異，伴隨繁榮而產生危險性之機會大
    增。如有損害發生，而須由被害人明經營一定事業或從事其他工作或活動之人有
    過失，被害人將難獲得賠償機會，實為社會不公平現象，且鑑於(一)從事危險事業
    或活動者製造危險來源(二)僅從事危險事或活動者能於某種程控制危險(三)從事危險
    事業或活動者因危險事業或活動而獲取利益，就此危險所生之損害負賠償之責，
    合公平正義之要求。為使被害人獲得周密之保護，凡經營一定事業或從事其他工
    作或活動之人，對於因其工作或活動之性質或其使用之工具或方法有生損害於他
    人之危險（例如工廠排放廢水或廢氣、筒裝瓦斯廠裝填互斯、竹廠製造爆竹、舉
    行賽車活動、使用炸藥開礦、開山或燃放焰火），對於他人之損害，應負損害賠
    償責任。請求賠償時，被害人只須證明加害人之工作或活動之性質或其用之工具
    或方法有生損害於他人之危險性，而布其工作或活動中受損害即可，不須證明其
    間有因果關係，但加害人能證明損害非由於其工作或活動或其使用之工具或方法
    所致，或於防止損害之發生已盡相當之注意者，則免負賠償責任，以期平允，爰
    增訂本條規定（義大利民法第二千零五十條參照）」，本條係關於危險來源者採
    推定過失責任之規定。即對持有或經營某特定危險物品、設施或活動之人，如因
    其持有之特定危險來源物品、設施或活動造成他人危險，原則須負損害賠償責任
    ，與危險責任情形相當，即將不幸事故所造成損害為合理分配，不問行為人歸責
    因素，亦不問危險行為有無違法性，且對因果關係舉證責任減輕，惟另設定舉證
    免責規定。是故本條將民法侵權行為歸責事由，由採過失責任之原則，轉變過失
    責任與危險責任並重之保護方式。既有如此轉變，參酌立法理由所示，本條所稱
    之「危險」自不能無範圍限制。該危險之定義應係指特別危險、異常危險或高度
    危險或不合理之危險始符之。否則任何人類行為具有危險之活動，均加諸危險責
    任概念，令負損害賠償責任，行為人動輒得咎，將阻礙社會活動發展。醫療行為
    具危險性存在，但此項危險是在增人類身體健康所必要，為可容許性危險。因此
    關於「本條所稱從事其他工作或活動之人」之解釋，自不能包括醫療行為人在內
    。本件原告二人依繼承關係，援引本條規定請求被告等賠償損害，並非有據。
九、原告依消費者保護法規定請求部分：
    原告主張被告應負損害賠償責任，另以消費者保護法第七條規定請求被告等賠償
    損害。又醫療法於九十三年四月二十八日修正第八十二條「醫療業務之施行，應
    善盡醫療上必要之注意。醫療機構及其醫事人員因執行業務致生損害於病人，以
    故意或過失為限，負損害賠償責任。」規定，排除消費者保護法第七條規定，於
    本件原告之請求涉及法律變更後適用新舊法規問題，惟因本件原告指述被告等之
    行為時間係九十年四月十四日、九十一年六月二十七日，依法律不溯及既往原則
    。本件仍應再審酌者，係醫療行為是否屬於消費者保護法所規範之服務？易言之
    ，得否適用消費者保護法以決定醫療行為之責任？就此問題，學界及實務均爭議
    甚多，未有定論，本院則基於左列理由，認醫療行為並非消費者保護法所指之服
    務，是不應以消費者保護法論斷醫療行為之責任：
（一）就「文義解釋」論之：
    １主張醫療行為適用於消費者保護法之論者，多以文義解釋為其依據，並以：「
      消費乃一為達成生活目的之行為，凡是基於求生存、便利或舒適之生活目的，
      在食衣住行育樂方面為滿足人類慾望之行為，均屬之，易言之，凡與人類生活
      有關之行為，均屬消費行為。」等語，闡述該法第二條第一項第一款之「消費
      」此一不確定法律概念之文義外延，並稱此一外延足以包括醫療行為，是醫療
      行為係消費者保護法上所稱之服務。前揭論點固非無見，然查，論者於此就「
      消費」之文義解釋，顯然受到經濟學理論之影響，而非以「詞句之通常意義」
      就「消費」之內涵加以解釋，恐與全體社會成員之認識有若干差距。本院實難
      相信，就一般社會成員之認識，會將飲用飲料、觀看電影、購買化妝品等行為
      ，與接受醫療，同置於「消費」之語意之下，就醫療行為是否適用消費者保護
      法此等涉及重大之問題，單以文義解釋即推得結論，稍嫌速斷。
    ２此外，若依前揭解釋方式，則民法各種之債中，以服勞務為其主要給付內容之
      契約關係，諸如僱傭、委任、居間、寄託、甚至是單純的代理等，亦均屬「與
      人類生活有關之行為」，而為消費者保護法所指稱之消費性服務，並均適用無
　　　過失責任。是以此種解釋方式，足以架空民法體系之適用範圍，顯將對傳統民
  　　法體系造成嚴重之衝擊，此一結果諒非立法者之本意。
    ３實則「消費」一詞，在通常使用上原即具有多重意義，欲以一定的外延規範，
      其適用範圍，並非容易，此或許即為前揭論者不得已採用經濟學觀點定義之緣
      由。然而，法學解釋應有其主體性，若以文義解釋方法無從探究「消費」之意
      涵，則不妨輔以其他解釋方式，以為探究，除法律明定外，殊無直接引用其他
      學科定義之必要。前揭就「消費」所作之文義解釋，失之過廣並非適宜。
（二）就「立法解釋」論之：
      相較於消費者保護法施行細則第四條：「本法第七條所稱商品，指交易客體之
      不動產或動產，包括最終產品、半成品、原料或零組件。」就該法所稱之商品
      ，有明確之立法定義，消費者保護法下所規範之服務，意義為何？遍尋該法及
      其施行細則之規定，均無明確定義。此種定義消費性「商品」，卻未定義消費
      性「服務」之立法方式，既未定義應認賦予法院就具體個案，以法律目的解釋
      之方式，判斷有無消費者保護法適用之餘地。前揭說明，益足證明純以文義解
      釋闡釋何謂消費性服務，有其困難，自更無從僅以文義解釋判斷醫療行為有無
      消費者保護法之適用。
（三）就「目的解釋」論之：
      按「為保護消費者權益，促進國民消費生活安全，提昇國民消費生活品質，特
      制定本法。」消費者保護法第一條第一項，就該法之立法目的有所明定，是於
      目的解釋時，即應以此明定之立法目的為其解釋之範圍。就此以經濟分析之方
      式，解釋醫療行為如適用消費者保護法，反不能達成前揭立法目的，茲析述如
      左：
    １在無過失責任制度下，與過失責任制度類似的是：潛在加害者在預防成本小於
      預期事故成本（即事故機率乘以平均事故賠償額）時，會採取預防措施以減少
      事故之發生；反之，若潛在加害者在預防成本大於預期事故成本時，即不會採
      取預防措施，因為採取預防措施並不符經濟效益。因此雖然與過失責任制度相
      較，無過失責任制度之預期事故成本可能相對較高，故能提高部分潛在加害者
      之注意度，但無論如何，在損害賠償額較事故避免成本低時，潛在加害者也不
      會因為無過失責任制度即採取任何預防措施。如為了提高潛在加害者之注意度
　　　，可以透過其他機制來達成，如舉證責任轉換，降低被害者之訴訟成本，無須
  　　利用無過失責任制度。
    ２減少事故發生的方法，除了提高注意度外，另一有效的方法是降低危險行為量
　　　，危險行為量應降低至如何之程度法院既無從判斷，在立法設計上，可考量交
  　　由潛在加害者自行依各種成本加以評估後決定之。
    ３在無過失責任制度下，因為被害人無論有無作出行為量之改變，均可獲得補償
　    ，被害人將沒有改變其行為之誘因。
    ４就消費者保護法中之商品無過失責任制度，以前揭之經濟分析方法說明：由於
      消費者無論如何提高注意度，無法有效防止損害之發生，是藉由無過失責任制
      度之適用，迫使製造商降低危險行為量，此時製造商將採取不讓危險未明之商
      品過早流入市面、減少製造危險商品，或在有其他安全商品得以代替之情形下
      ，將危險商品完全退出市○○○段，以期減少事故發生之次數，避免無過失賠
      償責任；另因為製造商在出售危險商品時，會將其所可能賠償之成本計入售價
      之中，亦即將使產品危險的訊息導入產品價格之內，其結果也可能使得消費者
      在完全不知道危險存在之情形下，選擇其他商品，進而使該危險商品退出市場
　　　。此適足以說明何以在商品採無過失責任制度，即能達成消費者保護法第一條
  　　所定之立法目的之原因。
    ５惟在醫療行為時，能否適切達成消費者保護法第一條所明定之立法目的．
      就特定之疾病，醫師原係以專業知識，就病患之病情及身體狀況等綜合考量，
      選擇最適宜之醫療方式進行醫療，且此所謂之最適宜醫療方式，並非以治療副
      作用之多寡及輕重為其惟一依據。然若將無過失責任適用於醫療行為，醫師為
      降低危險行為量，將可能專以副作用之多寡與輕重，作為其選擇醫療方式之惟
      一或最重要之因素（在我國消費者保護法下，醫師亦無從以善盡告知義務且經
      病患同意而免責，此由該法第七條之立法方式可以探知）。以冠狀動脈阻塞為
      例，現代醫學所可能採行之醫療行為，概為藥物控制、繞道手術、汽球擴張幾
      類，其中以繞道手術危險性最高，藥物控制危險性最低，但為治癒病患起見，
      有時醫師仍得選擇危險性較高之繞道手術，今設若對醫療行為科以無過失責任
      ，醫師為降低危險行為量，將傾向選擇較不具危險之藥物控制，而捨棄對某些
      病患較為適宜之繞道手術，此一情形自不能達成消費者保護法第一條第一項所
　　　稱「為保護消費者權益，促進國民消費生活安全，提昇國民消費生活品質，特
 　　 制定本法。」之目的甚明。
    ６再者就病患之角度觀之，雖依常理而言，對自己身體健康之重視，會產生風險
      厭惡之效應，使得病患願以較高甚至不合理之注意成本降低不成比例之風險，
      但純就機率言，因無過失責任制度無法鼓勵潛在被害人提高注意度，過失責任
      制度則可，故兩者相較，在過失責任制度下之病患，有較高比例會提高注意度
　　　以配合醫療行為。由此益見無過失責任制度適用於醫療行為，對整體醫療品質
  　　之提昇，未必會有所幫助。此外，無過失責任制度作用於消費性商品，有促進
　    危險商品退出市場，加速商品安全性提昇之功能。然現代醫療行為就特定之疾
      病，能選擇之醫療方式大多有限，替代性低，新型醫療方式之出現亦非一蹴可
      幾，則前揭將危險退出市場之作用，能否發生於醫療市場，即有疑問。若上揭
      市場機能無從發揮，則為免於無過失賠償責任，醫師之唯一選擇方式，恐即係
      採取前揭所示之防禦性醫療作為，如此反有害於病患之治療。
（四）醫療行為是否適用消費者保護法之疑問，以文義解釋無法得出明確答案，立法
      者未有確切說明，依目的解釋方法，本院認將醫療行為適用於消費者保護法，
      反而違背該法明定之立法目的，是縱由文義解釋之最可能外延包括醫療行為在
      內，亦應用目的性限縮方式加以排除，準此，醫療行為即無消費者保護法之適
      用。
十、綜上所述，原告雖主張被告戊○○醫囑注射抗生素、被告丙○○讓新生兒庚○○
    趴睡；餵奶嗆奶等與被告丁○○造成嬰兒庚○○骨折等，惟醫療糾紛涉及病人體
    質上不同，各人之差異性，因自身因素與醫療行為併行時，或產生互補之治癒效
    應，或產生累進惡化效應，是否應歸責於醫護人員時，因病人體質因素存在，故
    應以積極證證據證明醫療人員之歸責因素。本件原告以新生兒庚○○出生時之健
    康指數良好，在不到第十四小時後而有惡化之腦性麻痺症狀，即以抗生素注射、
    趴睡、嗆奶、疏於照顧等情形反面推論被告戊○○醫師、被告丙○○護士、被告
    丁○○護士具有欠缺專業人員應有之注意義務，並不足取。從而原告二人基於繼
    承關係，依民法第一百八十四條第一項、第一百八十五條第一項及民法第一百八
    十八條第一項一般侵權行為連帶損害賠償請求權、民法第一百八十五條第一項、
    一百九十一條之三及民法第一百八十八條第一項特殊侵權行為損害賠償請求權、
    民法第一二百二十四條、第二百二十七條及第二百二十七條之一的債務不履行損
    償請求權，與追加請求之消費者保護法第七條第一項及第三項連帶損害賠償請求
    權，請求被告等連帶給付原告二人各精神慰撫金四百五十萬元及受扶養利益損失
    五十萬元，合計各五百萬元及自起訴狀繕本送達最後收受之被告翌日即九十一年
    八月十五日起至清償日止，按年息百分之五計算之利息，為無理由，不應准許。
    原告之訴既經駁回，其假執行之聲請失所依據，爰併予駁回。
據上論結：本件原告之訴為無理由，依民事訴訟法第七十八條，判決如主文。
中　　　華　　　民　　　國　　九十三　　年　　　七　　　月　　　三十　　日
                              民事第三庭  法  官    李維心
正本係照原本作成
如對本判決上訴，須於判決送達後廿日內向本院提出上訴狀
中　　　華　　　民　　　國　　九十三　　年　　　七　　　月　　　三十　　日
                                          書記官    林梅珍
